【裁判字號】    97,重訴,46
【裁判日期】    980204
【裁判案由】    侵權行為損害賠償
【裁判全文】
臺灣高雄地方法院民事判決              97年度重訴字第46號
原      告  乙○
訴訟代理人  焦文城律師
            施秉慧律師
            楊啟志律師
被      告  宏詮企業股份有限公司
法定代理人  丁○○
被      告  丙○○
                      （現於台灣高雄第二監獄執行）
上列當事人間因過失致死案件，經原告提起刑事附帶民事訴訟，
請求侵權行為損害賠償（96年度交附字第116 號），由本院刑事
庭裁定移送前來，經本院於民國98年1 月14日言詞辯論終結，判
決如下：
    主    文
被告應連帶給付原告新台幣壹佰陸拾壹萬壹仟壹佰參拾柒元，及
自民國九十六年八月十六日起至清償日止，按週年利率百分之五
計算之利息。
原告其餘之訴駁回。
訴訟費用由被告連帶負擔四分之一，餘由原告負擔。
本判決第一項於原告以新臺幣伍拾肆萬元為被告供擔保後，得假
執行；但被告如以新台幣壹佰陸拾壹萬壹仟壹佰參拾柒元為原告
預供擔保後，得免為假執行。
原告其餘假執行之聲請駁回。
    事實及理由
壹、程序部分
    按訴狀送達後，原告不得將原訴變更或追加他訴，但擴張或
    減縮應受判決事項之聲明者，不在此限，民事訴訟法第255
    條第1 項第3 款定有明文。本件原告起訴聲明求為判決：被
    告應連帶給付原告新台幣（下同）8,559,019 元，及自起訴
    狀繕本最後送達翌日起至清償止，按年息5%計算之利息，嗣
    於本院審理中變更其訴之聲明為：被告應連帶給付原告8,29
    7,269 元，及自起訴狀繕本最後送達翌日起至清償日止，按
    年息5%計算之利息，原告所為訴之變更，乃減縮應受判決事
    項之聲明，揆諸前引規定，應予准許。
貳、實體部分
一、原告主張：被告丙○○係被告宏詮企業股份有限公司（下稱
    宏詮公司）所僱用擔任載送、搬運貨物之大貨車司機，於民
    國96年3 月13日21時10分許，駕駛宏詮公司所有車牌號碼25
    9-SH號自用大貨車，沿高雄縣路竹鄉○○路、同鄉○○村○
    ○路，由西向東，往同縣阿蓮鄉港後村方向行駛，於同日21
    時29分許，行經新生路2 巷323 號附近，適有被害人余貴華
    騎乘車牌號碼L95-283 號重型機車由東向西，行經前開處所
    之際，丙○○原應注意載運貨物必須穩妥，車門關閉良好，
    竟疏未注意及此，其所駕駛上開自用大貨車後車斗門門柱車
    栓鬆脫，後車斗門向左掀開，橫擋對向車道，致對向之余貴
    華迎面撞上，人車倒地，因而頭骨破裂嚴重腦挫傷當場死亡
    （下稱系爭事故）。原告為余貴華之母，因丙○○上開侵害
    行為而支出喪葬費新台幣（下同）338,250 元，並受有扶養
    費之損失2,959,019 元，又原告離婚後獨自扶養2 女，因丙
    ○○肇事致原告面對白髮人送黑髮人之悲劇，精神承受重大
    痛苦，而受有精神上損害5,000,000 元。丙○○過失侵害他
    人權利，應負損害賠償責任。又宏詮公司係丙○○之僱用人
    ，丙○○因執行職務不法侵害他人權利，宏詮公司應與丙○
    ○連帶負損害賠償責任。爰依侵權行為之法律關係，提起本
    訴等語。並聲明：（一）被告應連帶給付原告8,297,269 元
    及自起訴狀繕本送達翌日起至清償日止，按年息百分之5 計
    算之利息。（二）願供擔保，請准宣告假執行。
二、被告則以：對丙○○就系爭事故之發生有過失，宏詮公司應
    負連帶賠償責任，及原告支出殯葬費338,250 元等節不爭執
    ，惟原告請求之扶養費應以高雄縣平均每人每月消費支出13
     ,776 元為計算標準，原告請求之扶養費、非財產上損害之
    金額均過高，且余貴華騎乘機車未佩帶安全帽，亦有過失，
    應適用過失相抵原則等語置辯。並聲明：（一）原告之訴及
    假執行聲請均駁回。（二）願供擔保，請准宣告免為假執行
    。
三、兩造不爭執事項：
（一）丙○○因系爭事故，業經本院及台灣高等法院高雄分院刑
      事庭依業務過失致人於死罪，處有期徒刑1 年4 月，減為
      有期徒刑8 月，及肇事致人死亡逃逸罪，處有期徒刑2 年
      10月，減為有期徒刑1 年5 月；應執行有期徒刑2 年確定
      在案，有本院96年度交訴字第151 號及台灣高等法院高雄
      分院96年度交上訴字第105號刑事判決在卷可稽。
（二）原告為45年10月12日出生，育有余貴華及甲○○2 女，有
      戶籍謄本附卷可稽。其於余貴華死亡時，尚有餘命31.85
      年，余貴華對原告之扶養義務為2分之1。
（三）原告已請領強制汽車責任保險金1,500,000 元，尚未自本
      件請求中扣除。
（四）原告支付余貴華之喪葬費為338,250 元。
四、兩造於本院審理中協商爭點為：
（一）余貴華於系爭事故發生時是否未戴安全帽？就系爭事故之
      發生是否與有過失？
（二）原告所得請求之扶養費應為若干（含應以何標準為計算基
      礎，原告主張應以行政院主計處公布每年每人消費支出30
      5,642 元，被告抗辯應以高雄縣平均每人每月消費支出13
      ,776元為計算標準）？
（三）原告所得請求之精神慰撫金，應以若干金額為適當？
五、得心證之理由：
（一）按因故意或過失，不法侵害他人之權利者，負損害賠償責
      任；受僱人因執行職務，不法侵害他人之權利者，由僱用
      人與行為人連帶負損害賠償責任；不法侵害他人致死者，
      對於支出醫療及增加生活上需要之費用或殯葬費之人，亦
      應負損害賠償責任；被害人對於第三人負有法定扶養義務
      者，加害人對於該第三人亦應負損害賠償責任；不法侵害
      他人致死者，被害人之父、母、子、女及配偶，雖非財產
      上之損害，亦得請求賠償相當之金額，民法第184 條第1
      項前段、第188 條第1 項前段、第192 條第1 項、第2 項
      及第194 條分別定有明文。經查，原告主張丙○○於執行
      宏詮公司交付之職務時，駕駛大貨車發生系爭事故致余貴
      華死亡，丙○○對系爭事故之發生有未注意將車斗後門關
      閉良好，不致使其任意旋開橫向對向車道，而當時其車斗
      後門因門柱車栓鬆脫向左旋開而肇事，致迎面撞擊對向之
      余貴華之過失，其過失行為與余貴華之死亡結果間有相當
      因果關係，被告應負侵權行為連帶賠償責任等情，為被告
      所不爭執，復有高雄縣政府警察局湖內分局道路交通事故
      現場圖、道路交通事故調查報告表（一）（二）、車禍機
      車駕駛人余貴華及所騎乘機車車號L95-283 車籍資料查詢
      表、大貨車車號259-SH車籍查詢認可資料及行車執照各1
      份及道路交通事故照片29紙、現場蒐證照片7 紙、機車L9
      5-283 號照片5 紙附於系爭事故刑事案件卷證可稽，均堪
      信為真。又原告為余貴華之母親乙節，亦據原告提出戶籍
      謄本為證，同堪認定。丙○○既因上開過失行為不法侵害
      余貴華致死，宏詮公司對丙○○之侵權行為應負連帶損害
      賠償責任，揆諸前揭說明，原告自得本於余貴華母親之身
      分，請求被告連帶賠償其損害，以下就原告得請求之項目
      及金額分論之。
（二）喪葬費部分
      原告主張之喪葬費338,250 元，已據其提出與所述相符之
      禮儀社葬儀費用收據為證（見本院96年度交附字第116 號
      卷宗第11頁至第12頁）。被告對於原告請求之喪葬費用金
      額不爭執，堪認原告此部分之主張為真正，且屬必要之殯
      葬費支出，此部分之請求，應予准許。
（三）扶養費部分
      按受扶養權利者，以不能維持生活而無謀生能力者為限。
      前項無謀生能力之限制，於直系血親尊親屬，不適用之，
      民法第1117 條定有明文。查原告為余貴華之母，45年10
      月12日生，既無所得亦無財產，此有本院依職權調閱94、
      95年度稅務電子閘門財產所得調件明細表可參（本院卷第
      11至14頁），顯為不能維持生活之人，即有受余貴華扶養
      之權利。又依原告所提之94年度臺灣地區簡易生命表（女
      性），原告於事故時尚有平均餘命31.85 年，是原告之扶
      養年限以31年計算，自屬有據。至扶養費計算基準，原告
      主張應以行政院主計處公布每年每人消費支出305,642 元
      為計算基準，然為被告所否認，並辯稱：應以高雄縣平均
      每人每月消費支出13 ,776 元為計算標準等語。經查，原
      告現年為52歲，前曾以賣水果為業，現無工作，以其等現
      況生活型態除個人生活支出外，應無其他多餘之必要性支
      出，是被告辯稱以行政院主計處公布每年每人消費支出30
      5,642 元為計算基準過高乙節，應可採信。本院審酌95年
      度高雄縣平均每人月消費支出為13,776元，對照余貴華生
      前為安親班教師、薪資狀況等，故本院認以95年度高雄縣
      平均每人月消費支出13,776元，即每年165,312 元計算，
      應較為可採。依此計算並按年別單利5%複式霍夫曼計算法
      扣除中間利息，原告之扶養金額應為3,145,774 元（請求
      金額之計算式：165,312 ×19.00000000 ＝3,145,774 元
      ，受扶養31年之霍夫曼係數為19.00000000 ，元以下四捨
      五入），又原告之扶養義務人除余貴華外，尚有甲○○扶
      養乙節，為兩造所不爭執，故本件原告得請求之扶養費應
      為1,572,887 元（計算式：3,145,774 元÷2 ＝1,572,88
      7 元，元以下四捨五入）。從而，原告主張扶養金額於前
      開範圍內之請求，應予准許，逾此部分之請求，尚屬無據
      ，應予駁回。
（四）非財產上損害部分：
  １、按精神慰藉金之賠償，係藉金錢之給付使被害人在精神上
      所受之痛苦為適當之補償，其給付之標準應斟酌雙方身分
      、資力與加害程度及其他各種情形核定相當之數額；受僱
      人如因執行職務，不法侵害他人致死者，被害人之父、母
      、子、女及配偶依民法第19 4條及第188 條第1 項規定，
      請求受僱人及其僱用人連帶賠償相當金額之慰撫金時，法
      院對於慰撫金之量定，應斟酌該受僱人及應負連帶賠償責
      任之僱用人，並被害人暨其父、母、子、女及配偶之身分
      、地位及經濟狀況等關係定之，不得僅以被害人與實施侵
      權行為之受僱人之資力為衡量之標準，最高法院51年台上
      字第223 號、76年台上字第1908號判例要旨可資參照。
  ２、原告主張因系爭事故之發生，受有精神上之痛苦，請求被
      告連帶賠償非財產上損害5,000,000 元，被告則辯稱：請
      求金額過高等語。經查，余貴華為原告之女，為71年12月
      1 日出生，於本件侵權行為發生時，年24歲，正值青年，
      尚有美好人生，詎突遭此橫禍死亡，且原告離婚後獨自扶
      養2 女，平日均與余貴華同住，痛失正值年輕歲月之愛女
      ，原告遭此喪女之痛，內心悲痛，莫可言喻，所受椎心之
      痛，誠屬非微，本院復斟酌原告係國小肄業，沒有工作，
      名下無不動產；而丙○○為國小畢業，系爭事故發生時以
      駕駛大貨車為業，平均月薪3 萬元，94、95年度綜合所得
      申報分別為502,500 元、504,000 元，名下有土地2 筆、
      房屋1 筆、田賦3 筆、汽車1 台，財產總額為1,586,635
      元；宏詮公司實收資本總額2,000,000 元等情，除據兩造
      分別陳明在卷外，並有稅務電子閘門財產所得調件明細表
      、公司變更事項登記表附卷可稽，可見被告資力及財產均
      高於原告，復審酌原告遭逢白髮人送黑髮人之痛，精神受
      有極大之痛苦，而丙○○於本院審理中坦承侵權事實，宏
      詮公司亦不爭執應負連帶賠償責任，被告均表明有和解意
      願，然兩造對和解金額未能達成共識，又丙○○為職業大
      貨車駕駛，其注意能力理應較一般駕駛人為高，竟疏未注
      意致生系爭事故，暨兩造之學歷、身分、資產、所得及態
      度等情狀，認原告請求被告連帶賠償之非財產上損害應以
      1,200,000 元為適當，原告在此範圍內之請求，應予准許
      ，逾此範圍之請求，不應准許。
（五）另被告雖抗辯余貴華於系爭事故發生時未戴安全帽，就系
      爭事故之發生與有過失等語，惟依上開高雄縣政府警察局
      湖內分局所製之道路交通事故調查報告表（二）所示，余
      貴華於事故發生時有無戴安全帽，係填載「不明」，有上
      開報告表附於台灣高雄地方法院檢察署96年相字第483 號
      相驗卷內足憑，再被告上開所辯余貴華未戴安全帽之情，
      為原告所否認，而被告又未能舉證以實其說，所辯尚難遽
      採。況證人甲○○於97年8 月27日到庭結證稱：事故發生
      隔日早上，伊去現場找尋余貴華之皮包等物，在余貴華回
      家方向對向車道旁的稻田發現一頂安全帽，因余貴華每天
      出門都會戴安全帽，伊有看過，所以認得上開安全帽是余
      貴華的安全帽等語明確（參本院卷第87-89 頁），經核證
      人所述之客觀情節，如因遭重力撞擊後，致余貴華安全帽
      掉落，飛落旁邊稻田，亦非不可能之事，而未違常理，故
      被告抗辯：余貴華未戴安全帽，就系爭事故之發生與有過
      失云云，並無理由，亦非可採。
（六）綜上，原告請求喪葬費338,250 元、扶養費1,572,887 元
      、慰撫金1,200,000 元，合計3,111,137 元【計算式：33
      8,250 ＋1,572,887 ＋1,200,000 ＝3,111,137 】，自屬
      有據。
六、末按強制汽車責任保險人依本法規定所為之給付，視為加害
    人或被保險人損害賠償金額之一部分；加害人或被保險人受
    賠償請求時，得扣除之，強制汽車責任保險法第32條定有明
    文。本件原告因系爭事故之發生，已領取強制汽車責任保險
    金1,500,000 元乙節，業據原告自認無訛，並為被告所不爭
    執，堪可認定。則依前開說明，原告請求被告賠償之金額，
    自應扣除上開強制汽車責任保險金，經扣除後，原告可請求
    之金額應為1,611,137 元（計算式為3,111,137 －1,500,00
    0 ＝1,611,137） 。
七、綜上所述，原告本於侵權行為損害賠償請求權，請求被告連
    帶給付原告1,611,137 元，及自起訴狀繕本最後送達翌日即
    96年8 月16日起至清償日止按週年利率百分之5 計算之利息
    ，為有理由，應予准許。逾此部分所為之請求，為無理由，
    應予駁回。
八、兩造分別陳明願供擔保，聲請宣告假執行及免為假執行，於
    原告勝訴部分，經核並無不符，爰分別酌定相當之擔保金額
    併准許之。至原告敗訴部分，其假執行之聲請失所依據，應
    予駁回。
九、本件事證已臻明確，兩造其餘攻擊防禦方法或舉證，經審酌
    後，認與判決結果不生影響，爰不逐一論列，併此敘明。
十、據上論結，原告之訴為一部有理由，一部無理由，依民事訴
    訟法第79條、第85條第2 項、第390 條第2 項、第392 條第
    2 項，判決如主文。
中    華    民    國    98     年    2     月    4    日
                     民事鳳山分庭審判長法  官  楊富強
                                       法  官  吳文婷
                                       法  官  林意芳
上為正本係照原本作成。
如不服本判決，應於送達後20日內，向本院提出上訴狀並表明上
訴理由，如於本判決宣示後送達前提起上訴者，應於判決送達後
10日內補提上訴理由書（須附繕本）。
中    華    民    國    98     年    2     月    9    日
                                       書記官  陸艷娣


司法院資訊處製作；財團法人民間司法改革基金會備份。
